最高法院刑事判決　　　　　　九十六年度台上字第七五四八號
上　訴　人　甲○○
上列上訴人因違反毒品危害防制條例案件，不服台灣高等法院中
華民國九十四年十二月二十二日第二審判決（九十四年度上訴字
第四四號，起訴案號：台灣台北地方法院檢察署九十一年度《原
判決誤載為九十二年度》偵字第一七四九五號），提起上訴，本
院判決如下：
    主  文
原判決撤銷，發回台灣高等法院。
    理  由
本件原判決認定上訴人甲○○有其事實欄所載之犯行，因而撤銷
第一審判決，改判論處上訴人連續販賣第二級毒品罪刑，固非無
見。
惟查：(一)、訊問被告應先告知犯罪嫌疑及所犯所有罪名，罪名經
告知後，認為應變更者，應再告知，刑事訴訟法第九十五條第一
款定有明文。本件第一審檢察官對於上訴人係依毒品危害防制條
例第五條第二項之意圖販賣而持有第二級毒品及同條例第八條第
二項之轉讓第二級毒品罪嫌提起公訴；第一審法院則依同條例第
五條第二項之意圖販賣而持有第二級毒品及同條例第十一條第二
項之持有第二級毒品論處罪刑。原審雖變更檢察官所引應適用之
法條，改依同條例第四條第二項之連續販賣第二級毒品論處罪刑
，但於準備程序期日、審判期日僅告知起訴書及第一審判決所載
之罪名，並未依上開規定，告知變更之罪名，使上訴人得適切行
使法律所賦予之防禦權，已有違誤。又原判決理由雖說明，起訴
法條應予變更，但論結欄漏引刑事訴訟法第三百條，亦有疏漏。
(二)、有罪之判決，得就起訴之犯罪事實，變更檢察官所引應適用
之法條，刑事訴訟法第三百條定有明文。若檢察官起訴之犯罪事
實，經法院依上開規定變更起訴法條，而為有罪之判決時，該事
實既構成犯罪，且已變更罪名，即不能再就檢察官所引用之罪名
諭知無罪，或於理由內說明不另為無罪之諭知。本件檢察官對於
上訴人涉嫌於民國九十一年六月十三日凌晨二時許，將六支大麻
煙無償轉讓予黃冠麟部分，係依毒品危害防制條例第八條第二項
之轉讓第二級毒品罪嫌提起公訴。原審經審理結果，既認為上訴
人之此部分行為，係將六支大麻煙販賣予黃冠麟，因而變更起訴
法條，改依同條例第四條第二項之販賣第二級毒品，為有罪之判
決。乃其理由卻說明「被告既販賣大麻煙予黃冠麟，自係基於營
利之目的，即與轉讓之意義不符，不構成轉讓第二級毒品罪，…
…爰不另為無罪之諭知」（見原判決第八頁第八行至第十三行）
，致將同一個被訴事實，同時為有罪、無罪之判決，亦有理由矛
盾之違誤。(三)、毒品危害防制條例第十九條第一項規定，犯第四
條至第九條、第十二條、第十三條或第十四條第一項、第二項之
罪者，其供犯罪所用或因犯罪所得之財物，均沒收之，如全部或
一部不能沒收時，追徵其價額或以其財產抵償之。係採義務沒收
主義，法院並無自由裁量權。原判決既認定，上訴人於九十一年
六月十三日凌晨二時許，在台北市○○○路○段二七六號前，將
六支大麻煙販賣予黃冠麟（即原判決事實一之(1)部分），但其買
賣之價格若干？未於犯罪事實明白認定，已有未合；又上訴人販
賣大麻煙，是否有所得？何以未諭知沒收？理由內毫無說明，亦
有違誤。(四)、有罪之判決書，其認定之事實及所載之理由必須互
相適合，否則即屬理由矛盾，其判決當然為違背法令。關於販賣
MDMA（即原判決事實一之(2)）部分，原判決事實記載：上訴人於
九十一年六月十二日晚上九時許，自綽號「老鼠」處，取得第二
級毒品MDMA三十五顆（黃色十五顆、藍色十七顆、綠色三顆，其
中綠色部分並含有KETAMINE成分），將之藏置於身上所繫之腰帶
內，擬自行以每顆新台幣（下同）三百元之價格出售牟利，待出
售後再以每顆二百元之價格與「老鼠」結算，而尚未售出之際，
即於九十一年六月十三日凌晨四時三十分許，經警在台北市○○
○路○段二七六號前查獲，並扣得上開MDMA三十五顆。如果無訛
，似認為上訴人販入第二級毒品MDMA三十五顆後，未及賣出即經
警查獲。但其理由卻說明：「被告（即上訴人）前後多次販賣第
二級毒品MDMA……之犯行，時間緊接，觸犯構成要件相同之罪名
，顯係基於概括犯意為之，為連續犯，應依法加重其刑」（見原
判決第六頁第二十七行至第二十九行）。則關於販賣MDMA部分，
究係販入後未及賣出即被查獲，或已連續賣出多次？其事實之認
定與理由之說明，不相適合，亦有理由矛盾之違誤。(五)、無期徒
刑不得加重，刑法第六十五條第一項定有明文。原審據以論罪科
刑之毒品危害防制條例第四條第二項之販賣第二級毒品罪，其法
定本刑為「無期徒刑或七年以上有期徒刑，得併科新臺幣七百萬
元以下罰金」。該法定最高本刑為無期徒刑部分，依法不得加重
，乃原判決依修正前刑法第五十六條連續犯規定加重其刑時，竟
就無期徒刑部分一併加重（見原判決第六頁第二十九行），亦有
適用法則不當之違法。(六)、除簡式審判程序案件外，審判長就被
告被訴事實為訊問者，應於調查證據程序之最後行之；並於調查
證據完畢後，命檢察官、被告、辯護人就事實及法律為辯論，刑
事訴訟法第二百八十八條第三項、第二百八十九條第一項分別定
有明文。原判決事實一之(1)之大麻煙六支部分，檢察官係依毒品
危害防制條例第八條第二項之轉讓第二級毒品罪嫌提起公訴；事
實一之(2)之MDMA三十五顆部分，檢察官係依同條例第五條第二項
之意圖販賣而持有第二級毒品罪嫌提起公訴。而原審已變更檢察
官所引應適用之法條，均改依同條例第四條第二項之販賣第二級
毒品論處罪刑。惟原審之審判程序，依審判筆錄記載，於訊問上
訴人被訴事實時，仍僅就：「無償取得第二級毒品大麻煙六支，
……交由黃冠麟代為保管」及「自綽號『老鼠』處，取得第二級
毒品MDMA三十五顆，……意圖販賣而持有，均尚未售出」為訊問
（見原審卷第一二六頁）。至於上訴人有無販賣大麻煙、MDMA？
是否已經賣出？並無一語問及，即遽行辯論終結，而逕依毒品危
害防制條例第四條第二項之販賣第二級毒品罪，論處罪刑，自屬
於法有違。以上或為上訴意旨指摘所及，或為本院得依職權調查
之事項，應認原判決有撤銷發回更審之原因。原判決說明不另為
無罪諭知部分，基於審判不可分原則，併予發回。
據上論結，應依刑事訴訟法第三百九十七條、第四百零一條，判
決如主文。
中　　華　　民　　國　九十六　年　十二　　月　二十七　日
                      最高法院刑事第十庭
                          審判長法官  陳　世　雄
                                法官  魏　新　和
                                法官  吳　信　銘
                                法官  徐　文　亮
                                法官  張　春　福
      本件正本證明與原本無異
                                      書  記  官
中　　華　　民　　國　九十六　年　 十二   月　三十一　日
                                                      V
